臺灣臺中地方法院民事判決
                                     109年度訴字第3388號
原      告  游蕙如  
訴訟代理人  林雅儒律師（兼送達代收人）
被      告  李庚霖  
            李依虔  
            游權讚  
上三人
法定代理人  李杰倫  
上三人
訴訟代理人  張家萍律師
上列當事人間請求不動產所有權移轉登記事件，經於民國110年1
0月7日言詞辯論終結，本院判決如下：
    主      文
原告之訴駁回。
訴訟費用由原告負擔。
    事實及理由
一、原告更正後訴之聲明：被告應將與原告所公同共有坐落臺中
    市○○區○○段000地號土地（面積101.37平方公尺、權利範圍
    全部）及其上同段608建號建物（門牌號碼臺中市○○區○○里○
    ○路000巷00號、權利範圍全部）之所有權移轉登記予原告。
    另陳述：
    （一）坐落臺中市○○區○○段000地號土地（面積101.37平方
          公尺、權利範圍全部）及其上同段608建號建物（門
          牌號碼臺中市○○區○○里○○路000巷00號、權利範圍全
          部）（以下合稱系爭不動產），係原告之母、被告之
          外祖母即已故之鍾秀雲（民國109年3月23日亡故）生
          前所有，有戶籍謄本、土地及建物登記謄本可憑，是
          系爭不動產現由原告與被告所共同繼承，亦有繼承系
          統表可參。
    （二）鍾秀雲生前在臺中慈濟醫院住院期間，並未另請看護
          ，均由原告親自照料。109年3月20日鍾秀雲之胞弟即
          證人鍾炯崧前來探視鍾秀雲時，鍾秀雲在鍾炯崧面前
          向原告表示：其過世後系爭不動產將贈與歸原告所有
          。並經原告當場允受。隨後被告之父即李杰倫亦進入
          病房探視鍾秀雲，原告及鍾炯崧乃將上情告知李杰倫
          ，證人鍾炯崧並提及可能要寫放棄等語。當下李杰倫
          承諾日後將配合辦理移轉登記。原告因擔心李杰倫事
          後否認，乃以手機進行側錄，乃有錄音譯文可證。
    （三）鍾秀雲過世後，被告之法定代理人李杰倫曾寄發109
          年4月9日豐原郵局第154號存證信函，向原告表達被
          告拋棄繼承之意，亦有存證信函影本可佐。但被告之
          法定代理人李杰倫所為被告拋棄繼承一節，並未獲得
          法院同意備查。原告乃與李杰倫多次聯繫，希望配合
          辦理系爭不動產之移轉登記事宜而未果。
    （五）按稱贈與者，謂當事人約定，一方以自己之財產無償
          給與他方，他方允受之契約。民法第406條定有明文
          ；次按，「死因贈與」乃以贈與人之死亡而發生效力
          ，並以受贈人於贈與人死亡時仍生存為停止條件之贈
          與，關於「死因贈與」我民法雖無特別規定，然就無
          償給與財產之內容而言，與一般贈與相同，且「死因
          贈與」除係以契約之方式為之而與「遺贈」係以遺囑
          之方式為之者，有所不同外，二者均係贈與人生前所
          為，但於死亡時始發生效力言之，實與「遺贈」無異
          ，同為死後處分。
    （六）本件鍾秀雲生前表示於其死亡後將系爭不動產贈與原
          告，並經原告當場允受。自成立「死因贈與」契約，
          且於鍾秀雲死後生效。被告三人同為鍾秀雲之繼承人
          ，依法繼承鍾秀雲基於「死因贈與」契約所負移轉系
          爭不動產所有權予原告之義務。為此，原告爰本於繼
          承及死因贈與之法律關係，訴請判決如更正後訴之聲
          明所示等語。
二、被告答辯聲明：原告之訴駁回。
    另陳述：
    （一）對原告所述之繼承關係，被告並不爭執，但否認有原
          告所主張之「死因贈與」契約存在。被告當初是因對
          被繼承人鍾秀雲之財產狀態不明，為避免債務大於資
          產，才會聲明拋棄繼承，並非因知悉或同意原告所稱
          文「死因贈與」。
    （二）被告之父李杰倫固曾於109年3月20日至病房探視岳母
          鍾秀雲，另當時病房內有原告、鍾秀雲及鍾炯崧在場
          ，雖原告所提出之錄音內容形式上為真正，但原告係
          在被告、鍾秀雲及鍾炯崧等人均不知情之情況下所行
          竊錄，侵害在場之人隱私及秘密自由，為違法取得之
          證據，自無證據能力。退步言之，縱認仍具證據能力
          ，惟原告所提出之錄音內容僅短短一分半鐘，且並非
          完整之對話，又當天雖有提到房子之事，但否認鍾秀
          雲當時有為「死因贈與」之表示，亦無從證明原告主
          張為真。原告之訴，應予駁回等語。
三、法院得心證之理由：
    （一）原告主張其母鍾秀雲生前就系爭不動產與其成立「死
          因贈與」契約一節，為被告所否認。是本件爭點所在
          乃為鍾秀雲生前就系爭不動產是否有與原告成立「死
          因贈與」契約？
    （二）按當事人主張有利於己之事實，就其事實有舉證之責
          任，民事訴訟法第277條前段定有明文，故主張法律
          關係存在之當事人，須就該法律關係發生所須具備之
          特別要件事實，負舉證之責任。又民事訴訟如係由原
          告主張權利者，應先由原告負舉證之責，若原告先不
          能舉證，以證實自己主張之事實為真實，則被告就其
          抗辯事實即令不能舉證，或其所舉證據尚有疵累，亦
          應駁回原告之請求。次按，解釋意思表示，除當事人
          立有契約文字，且契約文字業已表明當事人之真意而
          無須別事探求者外，則應探求當事人之真意，民法第
          98條亦有明文。再所謂探求當事人之真意，應審視當
          事人為該意思表示所由來之原因事實，及當事人所欲
          使該意思表示發生之法律效果而為探求，以符合公平
          原則。再按，遺囑人得以遺囑方式而為「遺贈」，且
          因一方之意思表示即告成立，屬無相對人之單獨行為
          ；此與「死因贈與」乃以贈與人之死亡而發生效力，
          並以受贈人於贈與人死亡時仍生存者為其停止條件之
          贈與契約，須雙方當事人意思表示合致，始能成立者
          不同。又按契約成立要件之意思表示乃由效果意思、
          表示意思及表示行為三個要素所構成，須此三要素兼
          備，意思表示始謂成立，表意人始受拘束。
    （三）經查，原告所提出之錄音內容，經本院當庭勘驗結果
          ，固與卷附譯文大致相符，但觀其對談內容（均為台
          語）乃係原告在場主動提出：「媽（指鍾秀雲），妳
          那個房子要順便給他（指被告三人之父）講嗎？」一
          語後，未見鍾秀雲就此對被告三人之父為完整、具體
          且明確之陳述，而僅以「嗯」音回應。其後證人鍾烔
          崧雖在場對被告三人之父補稱：「她（指鍾秀雲）在
          講，她講她那間南陽的房子，以後要給蕙如（指原告
          ）處理」一語，鍾秀雲雖繼稱：「嘿啊，好啊好啊，
          對啊」等語。但除上述「以後要給蕙如（指原告）處
          理」一詞外，遍觀全篇對話內容，並無鍾秀雲有對在
          場之人為「死因贈與」系爭房地予原告之明確表示。
          又查，證人鍾烔崧雖到庭證稱：伊為鍾秀雲之弟，伊
          有去探望住院中之鍾秀雲很多次，伊不知原告有在10
          9年3月20日錄音，當初伊姐有說過她要把系爭房地都
          給原告等語。但就本院所詢：「她所謂的要給原告，
          有無明確的講說是給原告繼承？還是贈與給原告嗎？
          」證人鍾烔崧證稱：「她（指鍾秀雲）並沒有講清楚
          ，她只是說要給原告而已…我並沒有詢問我姐姐那其
          他的孫子（指被告）怎麼辦…她也沒有告訴我為什麼
          房子要全部給女兒，不給其他的人。她只有跟我講到
          房子要給原告，並沒有講到其他的財產…她並沒有告
          訴我她還有多少的財產，只跟我說房地要給原告…」
          。是依證人鍾炯崧上開證言，充其量僅足供為鍾秀雲
          曾表示於其身後系爭房地交由原告「處理」之認定。
          又參諸民法第1187條及第1225條規定所示，被繼承人
          生前就其財產得為之處分方式，除得以贈與、或死因
          贈與為之外，另得以遺囑方式為財產之處分、遺贈、
          或指定身後遺產之分配（分割）方式。非謂鍾秀雲生
          前曾表示於其身後系爭房地「給原告處理」一語，即
          謂鍾秀雲生前必係與原告就系爭房地成立「死因贈與
          」契約之意思合致。
    （四）基上，依原告所提出之錄音內容及證人鍾炯崧之證言
          ，尚不足為鍾秀雲生前確已就系爭房地有與原告成立
          「死因贈與」契約之認定。原告就所主張「死因贈與
          」契約之舉證，尚有未足。
四、綜上所述，原告既未證明兩造之被繼承人鍾秀雲生前確有就
    系爭房地與原告成立「死因贈與」契約。從而，原告依「死
    因贈與」契約及繼承規定，訴請被告應將與原告所公同共有
    之系爭房地所有權移轉登記予原告所有，即非有據；原告之
    訴，應予駁回。
五、本件事證已臻明確，兩造其餘攻擊防禦方法與舉證，核與判
    決結果無影響，爰不逐一論述，附此敘明。
六、訴訟費用負擔之依據：民事訴訟法第78條。
中　　華　　民　　國　　110 　年　　10　　月　　28　　日
                       民事第四庭  法　官　林宗成
上為正本係照原本作成。
如不服本判決，應於送達後20日內，向本院提出上訴狀並表明上
訴理由，及繳納上訴裁判費。如委任律師提起上訴，應一併繳納
上訴裁判費，法院得不命補正。
中　　華　　民　　國　　110 　年　　10　　月　　28　　日
                                   書記官  陳念慈